臺灣高雄地方法院民事判決　　　　　　　95年度訴字第3874號
原　　　告　第一商業銀行股份有限公司
法定代理人　甲○○
訴訟代理人　鄭曉東律師
　　　　　　魏緒孟律師
被　　　告　戊○○
　　　　　　丙○○
　　　　　　　　　　　　2
訴訟代理人　乙○○
上列當事人間確認買賣關係不存在等事件，本院於民國96年8 月
17日言詞辯論終結，判決如下：
  主  文
原告之訴駁回。
訴訟費用由原告負擔。
    事實及理由
一、被告戊○○經合法通知，未於言詞辯論期日到場，核無民事
    訴訟法第386 條各款所列情形，爰依原告之聲請，由其一造
    辯論而為判決。
二、原告主張：訴外人宸享食品有限公司（下稱宸享公司）於民
    國94年11月間，向其借款新台幣（下同）300 萬元，被告戊○○擔任連帶保證人，宸享公司自95年6 月14日起，即未按
    期清償，尚積欠214 萬9 千元及利息、違約金；被告戊○○
    於宸享公司拒償之際，明知已無法清償連帶保證債務，竟將
    其所有如附表所示不動產，於95年7 月26日，以買賣為原因
    移轉登記予被告丙○○，上開買賣行為及所有權移轉之物權
    行為均屬虛偽無效，依民法第242 條、第767 條、第179 條
    規定，請求被告丙○○將如附表所示不動產上開所有權移轉
    登記予以塗銷。退步言，如認上開買賣關係、所有權移轉關
    係非虛偽，而屬確實存在，亦可依民法第244 條第2 項規定
    ，訴請撤銷上開買賣行為及所有權移轉之物權行為，撤銷後
    ，被告丙○○仍應將如附表所示不動產之所有權移轉登記予
    以塗銷。並聲明：(一)先位部分：(1)確認被告戊○○與丙○○
    間就如附表所示不動產之買賣關係不存在；(2)被告丙○○應
    將如附表所示不動產於95年7 月26日所為之所有權移轉登記
    塗銷；(二)備位部分：(1)被告戊○○與丙○○間就如附表所示
    買賣之債權行為及物權行為應予撤銷；(2)被告丙○○應將如
    附表所示不動產於95 年7月26日所為之所有權移轉登記塗銷
    。
三、被告丙○○抗辯：被告戊○○之母丁○○於89年11月14日，
    向其弟藍國源借款120 萬元，被告戊○○以如附表所示不動
    產設定抵押權供擔保，95年7 月6 日戊○○復將如附表所示
    不動產以180 萬元出售予其父乙○○，指定登記於伊名下，
    買賣價款中之120 萬元以丁○○前向藍國源所借款項抵付，
    30萬元於訂約當日匯入戊○○指定之丁○○帳戶，另25萬元
    於同年月20日以現金交付丁○○，其餘5 萬元於移轉登記後
    3 日內交付，買賣及所有權移轉登記均非虛偽；並聲明：原
    告之訴駁回。被告戊○○未於言詞辯論期日到場答辯，亦未
    提出準備書狀作何爭執。
四、原告就其主張被告戊○○擔任宸享公司連帶保證人，尚積欠
    214 萬9 千元及利息、違約金，戊○○將如附表所示不動產
    ，以買賣為原因移轉登記予被告丙○○之事實，已提出借據
    2 份、保證書、授信明細查詢單、支付命令各1 份、土地登
    記謄本2 份、建物登記謄本1 份為證（詳卷第7 頁起），並
    有高雄縣鳳山地政事務所95年11月13日鳳地所資字第095001
    2272號函及所附如附表所示不動產之所有權移轉登記資料附
    卷可稽（詳卷第27頁），且為被告丙○○所不爭執，而被告
    戊○○已於相當時期受合法之通知，而於言詞辯論期日不到
    場，亦未提出準備書狀爭執，又上開原告聲請法院對戊○○
    等人所發之支付命令，對戊○○部分已確定，業經調閱本院
    95年度促字第62336 號卷審核無誤，則原告之上開主張自堪
    信為真實。然被告丙○○仍執上開情詞置辯，則本件爭執即
    在於：(一)被告戊○○出賣如附表所示不動產之行為有無虛偽
    ？(二)原告訴請確認被告間就如附表所示不動產買賣關係不存
    在有無理由？(三)原告訴請撤銷被告間就如附表所示不動產所
    為之買賣行為、所有權移轉行為有無理由？本院分述判斷意
    見如下：
  (一)關於被告戊○○出售如附表所示不動產之行為有無虛偽：
    原告主張被告間就如附表所示不動產應無買賣行為之事實，
    為被告丙○○所不爭執，被告戊○○已於相當時期受合法之
    通知，然於言詞辯論期日不到場，亦未提出準備書狀爭執，
    自堪認為真實。而被告丙○○就其所辯如附表所示不動產，
    係由伊父親乙○○購買後，指定登記於伊名下，及上開支付
    價金之事實，亦已提出買賣契約書（下稱系爭買賣契約書）
    、120 萬元本票、30萬元轉帳支出傳票、30萬元存款憑條、
    30萬元現金收入傳票、20萬元取款憑條、25萬元收據、100
    萬元之匯款委託書（兼證明聯）各1 份、繳交利息之支票3
    份為證（詳卷第48頁起、第80頁起），經查：
    1.依系爭買賣契約書之記載，乙○○確曾向被告戊○○買受
      如附表所示不動產，並指定被告丙○○為登記名義人，有
      該買賣契約書在卷可稽（詳卷第48頁約定前言、第49頁第
      12條下方手寫註記）。
    2.就上開藍國源貸與丁○○120 萬元，及被告戊○○以如附
      表所示不動產設定抵押供擔保之事實，有100 萬元之匯款
      委託書（兼證明聯）1 份、繳交利息之支票3 份可資證明
      ，並有上開高雄縣鳳山地政事務所回函所附抵押權設定資
      料在卷可按（詳卷第37頁起），依其中抵押權設定契約書
      之記載，該120 萬元之借款日期為89年11月13日，距本件
      買賣、移轉之96年7 月26日已6 年餘，且距被告戊○○擔
      任宸享公司連帶保證人之94年11月，亦相隔約5 年，依常
      情，戊○○自無可能於5 年前，即知5 年後有積欠之情，
      更不可能於5 年前即勾結假造借貸關係，則藍國源確曾貸
      與丁○○120 萬元，即可認定。又依系爭買賣契約書特約
      事項一記載略以：本約第3 條定金120 萬元依買賣標的物
      即如附表所示不動產之第一順位抵押權部分，截至本契約
      成立日實際現欠金額120 萬元，由買方自即日起承擔本筆
      債務，並視同買賣價款支付之一部等語，足見被告戊○○
      、乙○○確係約定，以由買方承擔賣方債務之方式，支付
      其中120 萬元價金，且觀被告丙○○與上開120 萬元借款
      債權人藍國源為姊弟關係（詳卷第64頁戶口名簿），而如
      附表所示不動產移轉予被告丙○○後，藍國源前因擔保上
      開債權所設定之抵押權仍存在，並未予以塗銷，益見買受
      人確係承擔該部分債務，至今仍未返還，而買賣當事人，
      僅須就標的物及價金取得一致約定即可，價金之支付非以
      現金為必要，縱以債務承擔方式給付價金，亦不違反買賣
      之真意，故原告主張本件買賣之買受人非藍國源，不得以
      藍國源之債權與買賣價金相抵充，即無理由，本件買賣價
      金中之120 萬元，業以買受人承擔上開借款債務之方式給
      付完畢，應可認定。
    3.除承擔120 萬元債務外，就如附表所示不動產之買賣，乙○○另給付被告戊○○60萬元價金之事實，有上開原告不
      爭執形式真正之30萬元轉帳支出傳票、30萬元存款憑條、
      30萬元現金收入傳票、20萬元取款憑條、25萬元收據各1
      份可證（詳卷第52頁起），上開相關單據無論付款時間、
      金額，與該買賣契約書之約定均無不符，且約定95年7 月
      20日給付25萬元其中之5 萬元及尾款5 萬元部分，因金額
      非高，如所辯以當時原有之現金支付，尚無違常情，則該
      60萬元價金已給付出賣人即被告戊○○，亦可認定。
    綜上，依系爭買賣契約書所記載，乙○○向被告戊○○買受
    如附表所示不動產之價金，已如上所述給付完畢，另買賣標
    的物即如附表所示不動產業已如買賣契約書之記載，移轉登
    記於被告丙○○名下，亦有上開土地及建物登記謄本、高雄
    縣鳳山地政事務所函及所附所有權移轉登記資料附卷可稽（
    詳卷第13頁起、第27頁起），則被告戊○○已將如附表所示
    不動產出賣予乙○○，並依約定移轉登記予被告丙○○，應
    可認定。
  (二)關於原告訴請確認被告間就如附表所示不動產買賣關係不存
    在有無理由？
    按確認法律關係之訴，非原告有即受確認判決之法律上利益
    者，不得提起之，民事訴訟法第247 條第1 項前段定有明文
    ；又所謂「即受確認判決之法律上利益」，係指法律關係之
    存在與否不明確，致原告在私法上之地位有受侵害之危險，
    而此危險得以對於被告之確認判決除去者而言。本件被告戊○○未於言詞辯論期日到場，亦未提出準備書狀爭執，而到
    場之被告丙○○，對原告所主張被告間無買賣關係存在，亦
    無爭執，則兩造間就原告先位訴請確認之「被告間就如附表
    所示不動產之買賣關係」存在與否，所認即無不同，該法律
    關係並無不明確，則原告先位訴請確認該法律關係不存在，
    依上所示，即難認有即受確認判決之法律上利益，自不應准
    許。
  (三)關於原告訴請撤銷被告間就如附表所示不動產所為之買賣、
    所有權移轉行為有無理由：
    1.按虛偽意思表示，隱藏他項法律行為者，適用關於該項法
      律行為之規定，民法第87條第2 項定有明文。而如上所述
      ，被告戊○○已將如附表所示不動產出賣予乙○○，並依
      約定移轉登記予被告丙○○，登記原因記載為買賣，而被
      告戊○○、丙○○間固無買賣行為，然既另隱藏有被告戊○○與乙○○間之買賣行為，則被告間即仍有該隱藏買賣
      行為相關約定之適用。且被告戊○○既係依該隱藏之買賣
      契約約定，將如附表所示不動產移轉予被告丙○○，該移
      轉即難非虛偽，原告主張被告間就如附表所示不動產之所
      有權移轉行為屬虛偽而無效，自無可採，從而被告間就如
      附表所示不動產之所有權移轉行為有效存在，應可認定。
    2.次按當事人主張有利於己之事實，就其事實有舉證之責任
      ，民事訴訟法第277 條前段定有文；而負舉證責任之一方
      所證明者如尚不足以推認其主張之事實，縱不負舉證責任
      之一方就其主張之事實不能證明或陳述不明、或其舉證猶
      有疵累，仍難認負舉證責任之一方已盡其舉證責任，自不
      得為其有利之認定，此有最高法院91年度台上字第1613號
      判決意旨可資參照；又債務人所為之有償行為，於行為時
      明知有損害於債權人之權利者，債權人固得聲請法院撤銷
      之，然依民法第244 條第2 項規定，須以受益人於受益時
      亦知其情事為前提；從而債權人聲請法院撤銷債務人之有
      償行為，即須舉證證明受益人於受益時，知悉該行為有損
      於債權人之權利，如所證尚不足以推認受益人知悉上情，
      即難為其有利之認定。
    3.被告間就如附表所示不動產之所有權移轉，係基於被告戊○○與乙○○在買賣契約之約定，非被告間有何買賣關係
      ，已如前述，而原告並未說明乙○○及被告丙○○如何知
      悉本件移轉有損其權利，亦未提出證據或聲請調查加以證
      實，則依上所示，訴請法院撤銷上開買賣行為、所有權移
      轉行為，自無理由。
五、綜上所述，原告先位訴請確認被告間就如附表所示不動產之
    買賣關係不存在，無即受確認判決之法律上利益，不應准許
    ；又被告間就如附表所示不動產之所有權移轉行為，係基於
    被告戊○○與乙○○間買賣契約之約定，被告丙○○受登記
    為所有人，非無法律上原因，且所有權業已移轉，被告戊○○已非如附表所示不動產之所有人，則原告先位代位被告戊○○依民法第179 條、767 條規定，訴請被告丙○○塗銷上
    開所有權之移轉登記，即無理由，尚難准許；且原告未舉證
    證明乙○○及被告丙○○知悉上開買賣行為、所有權移轉行
    為有害原告債權，則原告備位訴請撤銷該買賣行為、所有權
    移轉行為，依法自無理由，亦不應准許；再者，買賣行為、
    所有權移轉行為既未經撤銷，同上，被告丙○○受登記非無
    法律上原因，且原告戊○○已非所有人，原告備位代位訴請
    塗銷所有權移轉登記，仍無理由，同不應准許。
五、據上論結，本件原告之訴為無理由，依民事訴訟法第385 條
    第1 項前段、第78條，判決如主文。
中　　華　　民　　國　　96　　年　　8 　　月　　31　　日
                  民事第一庭審判長法　官　陳嘉惠
                                  法  官  廖純卿
                                  法  官  鄭峻明
正本係照原本作成。
如不服本判決，應於送達後20日內，向本院提出上訴狀並表明上
訴理由，如於本判決送達前提起上訴者，應於判決送達後10日內
補提上訴理由書（須附繕本）。
中　　華　　民　　國　　96　　年　　8 　　月　　31　　日
                                書記官　鍾淑美
附表：
┌──┬──────┬───┬──┬──────┬─────┐
│編號│  土地坐落  │ 地號 │地目│   面積     │權利範圍  │
│    │            │      │    │（平方公尺）│          │
├──┼──────┼───┼──┼──────┼─────┤
│ 1  │高雄縣鳳山市│27-4  │ 建 │1           │全部      │
│    │新庄子段    │      │    │            │          │
├──┼──────┼───┼──┼──────┼─────┤
│ 2  │高雄縣鳳山市│29    │ 建 │81          │1/2       │
│    │新庄子段    │      │    │            │          │
└──┴──────┴───┴──┴──────┴─────┘
┌──┬──┬──────┬──────┬──────┬─────┐
│編號│建號│建物門牌號碼│建物面積    │  坐落基地  │權利範圍  │
│    │    │            │（平方公尺）│            │          │
├──┼──┼──────┼──────┼──────┼─────┤
│１  │5   │高雄縣鳳山市│50.71 （附屬│高雄縣鳳山市│1/2       │
│    │    │中正路224號 │建物：29.66 │新庄子段29號│          │
│    │    │            │）          │            │          │
└──┴──┴──────┴──────┴──────┴─────┘
